臺灣高等法院臺中分院刑事判決　　　　 96年度上易字第192號
上　訴　人　臺灣臺中地方法院檢察署檢察官
上　訴　人
即　被　告　丙○○（原名劉龍藏）
上列上訴人因被告詐欺等案件，不服臺灣臺中地方法院95年度易
緝字第541號中華民國95年11月1日第一審判決（起訴案號：臺灣
臺中地方法院檢察署94年度偵續字第90號），提起上訴，本院判
決如下：
    主  文
原判決撤銷。
丙○○意圖為自己不法之所有，以詐術使人將本人之物交付，處
有期徒刑捌月。
    事  實
一、丙○○（原名劉龍藏）素行不佳，前曾犯偽造有價證券、多
    次詐欺、贓物、違反票據法等罪（均未構成累犯），詎仍不
    知悔改。丙○○明知其無支付能力，竟基於意圖為自己不法
    所有之犯意，以公司週轉為由，於民國（下同）92年6月間
    ，持祥發開發有公司（以下稱祥發公司）所簽發，付款人為
    聯信商業銀行烏日簡易分行，如附表編號1、2所示之支票二
    張，及茂詣實業有限公司（以下稱茂詣公司）所簽發，付款
    人為台北銀行延平分行如附表編號3所示之支票一張，向甲
    ○○調借現款，並佯稱保證該三張支票均係必能兌現之客票
    等語，致甲○○陷於錯誤，扣除利息後將現金39萬8千5百元
    交付丙○○。詎上開支票屆期經提示請求付款，均因存款不
    足及拒絕往來戶，而不獲兌現，甲○○始知受騙。
二、案經甲○○訴請臺灣臺中地方法院檢察署檢察官偵查起訴。
    理  由
一、訊據上訴人即被告丙○○（以下稱被告）供承其有收受告訴
    人甲○○所交付之39萬8千5百元款項，及將如附表所示之支
    票三張交給告訴人甲○○之事實，惟矢口否認有詐欺之犯行
    ，辯稱：伊沒有詐欺告訴人甲○○，之前有位叫陳錦村之人
    向伊介紹稱祥發公司利潤不錯，伊即加入投資，後來因為資
    金不足，所以向告訴人甲○○借款，祥發公司負責人為李明
    西，本件三張支票均係李明西交給伊，李明西說是貿易商開
    給伊之支票，伊才背書向告訴人甲○○調現，調得之款項全
    部已交付給李明西，用以購買祥發公司所需要之配件，伊不
    知道之後會退票嚴重，伊自己投資部分亦均無法回收，但伊
    後來有先還告訴人甲○○8萬5千元云云。惟查上揭事實，業
    據告訴人甲○○指訴綦詳，核與證人李明西於偵訊中結證稱
    ：其沒有見過告訴人甲○○，祥發公司是一年籍不詳自稱「
    陳石定」之成年男子請其擔任掛名人頭，且不知被告丙○○
    以其名義向告訴人甲○○借款，被告丙○○亦未曾拿錢給其
    ，更未曾向告訴人甲○○訂購材料等語。證人李明西之證言
    與被告丙○○所辯並不相符，然證人李明西現因詐欺案件執
    行中，復於偵訊時自承為祥發公司之人頭，是以證人李明西
    對本案被告丙○○是否涉有詐欺罪嫌等情事，應無誣陷被告
    丙○○欲其入罪之虞，故證人李明西之證言應較為可採。再
    經比對臺灣省政府建設廳第三科「祥發開發有限公司案卷」
    中被告丙○○之簽名與偵審中被告丙○○之簽名，二者字跡
    相符，筆順亦同，足徵被告丙○○確自91年12月間即成為祥
    發公司之股東。而祥發公司在91年11月間在原設立地即無實
    際營運等情事，業經臺灣臺中地方法院93年度易字第2025號
    判決認定屬實。足認被告丙○○明知祥發公司為虛偽設立之
    公司，仍加入成為祥發公司股東，其詐欺之不法意圖甚明。
    亦可見被告丙○○明知證人李明西是掛名人頭，卻猶以證人
    李明西之名借款，所得款項亦未付予證李明西等事實，被告
    丙○○有意圖為自己不法所有之犯意甚明。再依被告丙○○
    提供之客票查詢，可知證人李明西自92年7月18日票據往來
    已有異常，此有法務部票據信用資訊連結作業查詢明細表在
    卷可稽。另以祥發公司開立之票據，依據第一類票據信用資
    料查覆表所示，祥發公司負責人之身分證號碼為Ｚ000000000
    號即案外人李明西，祥發公司於92年8月8日為拒絕往來戶，
    且跳票金額總計高達1645萬2327元；另依據第二類票據信用
    資料查覆單所示，前開茂詣公司所簽發，票號YP0000000號
    支票之發票人茂詣公司於92年9月12日為拒絕往來戶，且跳
    票金額總計高達9920萬6707元（見臺灣臺中地方法院檢察署
    92年度發查字第4598號卷第8至11頁），而茂詣公司負責人
    李承璋，身分證號碼則為Ｚ000000000號，因多起詐欺罪嫌經
    通緝在案，亦有全國刑案資料查註表一份在卷可考，由此得
    知被告丙○○所持之客票確為俗稱「芭樂票」而無法兌現之
    票據。被告丙○○加入祥發公司成為利用空頭公司詐騙他人
    財物之一員，自對芭樂票無法兌現等情，知之甚詳。是被告
    丙○○顯係以提供票據並向告訴人甲○○諉稱日後將兌現等
    詐術為手段，藉此行取信於告訴人甲○○而詐得現金。且證
    人李明西亦結證稱：其在祥發公司是掛名當董事長，被告丙
    ○○亦知悉，且其會認識被告丙○○亦是「陳石定」介紹認
    識的等語。參以告訴人甲○○於偵查中指稱：被告丙○○所
    介紹之「李明西」不是庭上這位等語。衡諸被告丙○○復無
    法舉證證明其確有實際出資投資祥發公司之證據以觀，益可
    證明被告丙○○在客觀上確有對告訴人甲○○施用詐術之行
    為。被告丙○○雖另辯解稱：其先前開設之公司是「凱億國
    際貿易股份有限公司」（以下簡稱凱億公司），其曾以該公
    司投資祥發公司云云，惟依財團法人金融聯合徵信中心所示
    ，凱億公司之負責人係案外人張喬莉，且目前仍在營業中，
    更顯示被告丙○○所辯之不足採信。此外，復有如附表所示
    之支票及其退票理由單各三紙在卷可稽。被告所辯，顯係事
    後卸責之詞，不足採信。本件事證已臻明確，被告丙○○犯
    行洵堪認定。
二、按刑法於民國94年2月2日經總統令修正公布，於95年7月1日
    施行，被告行為後法律有變更，依修正後刑法第2條第1項前
    段規定，應適用行為時之法律。核被告丙○○所為，係犯刑
    法第339條第1項之詐欺取財罪。原審以被告罪證明確，予以
    論罪科刑，固非無見。惟查被告前有多次犯罪前科，且其所
    持以行騙之支票帳戶，退票金額龐大，顯見其自始即有詐騙
    告訴人甲○○之意，原審僅量處有期徒刑五月，並得易科罰
    金，尚嫌過輕。被告上訴否認犯罪，雖無可取；檢察官依據
    告訴人之請求上訴，則有理由，應予撤銷改判。爰審酌被告
    丙○○犯罪之動機、目的、手段、品行不佳，所生危害及犯
    罪後猶飾詞狡賴犯行，毫無悔意，且犯罪後迄未與告訴人甲
    ○○達成民事和解，取得諒解，犯後態度不佳等一切情狀，
    量處如主文第二項所示之刑。
三、公訴人在原審審理中，於95年3月1日之補充理由書略以：被
    告丙○○明知址設台中市○區○○路二段71巷65弄30號1樓
    之「祥發公司」並無實際營運，竟與真實姓名、年籍均不詳
    自稱「陳石定」之成年男子基於意圖為自己不法所有與行使
    偽造文書之犯意聯絡，於91年12月6日在祥發公司原設立地
    址即台中市○區○○路27之1號8樓，由被告丙○○受讓明知
    上情之祥發公司原股東陳俊吉（經臺灣臺中地方法院93年度
    易字第2025號以詐欺罪判處有期徒刑六月確定）於該公司之
    所有股份，並盜刻早於88年2月17日死亡之黃正清之印章，
    偽造黃正清之署名及盜蓋其印章於「祥發開發有限公司股東
    同意書」上，作為黃正清同意登記為祥發公司股東之意思表
    示，並向臺灣省政府建設科提出公司變更登記申請而行使之
    ，足以生損害於主管機構對於公司管理之正確性。嗣被告丙
    ○○、「陳石定」與知情之案外人李明西（經臺灣苗票地方
    法院94年度易字第247號以詐欺罪判處有期徒刑六月確定）
    基於上開意圖為自己不法所有與行使偽造文書之犯意聯絡，
    於92年3月31 日在祥發公司上開現址，由案外人李明西登記
    為祥發公司之董事，被告丙○○則再次偽造黃正清之署名與
    盜蓋其印章於「祥發開發有限公司股東同意書」，作為黃正
    清同意案外人李明西成為祥發公司股東之意思表示，復持之
    向臺灣省政府建設科提出公司變更登記申請而行使之，足以
    生損害於主管機構對於公司管理之正確性。是時，案外人李
    明西擔任祥發公司名義上負責人，「陳石定」負責以祥發公
    司名義簽發或背書於不詳處所取得俗稱「芭樂票」之票據交
    付被告丙○○。被告丙○○旋於92年3、4月間，陸續持「陳
    石定」所簽發以祥發公司為發票人或背書人如附表所示之支
    票三張，向告訴人甲○○佯稱上開支票必定兌現，並以自己
    名義背書於後而作為擔保，告訴人甲○○因此陷於錯誤而支
    借現金予被告丙○○計39萬8500元。其後，被告丙○○為恐
    上情遭他人察知，遂於92年6月25日，再偽造黃正清之署名
    及盜蓋其印章於「祥發開發有限公司股東同意書」，作為黃
    正清同意受讓被告丙○○於祥發公司所有股份之意思表示，
    又據之向臺灣省政府建設科提出公司變更登記申請而行使之
    ，足以生損害於主管機構對於公司管理之正確性。迨告訴人
    甲○○陸續持如附表所示支票屆期提示但未獲兌現，告訴人
    甲○○始知受騙。案經告訴人甲○○訴請偵辦，因認被告丙
    ○○此部分犯行，與上開被告丙○○觸犯詐欺部分之犯行有
    牽連觸犯刑法第216條之行使偽造第215條之文書罪嫌云云。
    經查：
  (一)公訴意旨認被告丙○○牽連觸犯刑法第216條之行使偽造第
    215條之文書罪嫌，無非以上揭事實，有臺灣省政府建設廳
    第三科「祥發開發有限公司案卷」足以證明：被告丙○○於
    91年12月6日，受讓祥發公司原股東陳俊吉於該公司之股份
    ；同時另有黃正清之署名及印文，作為同意登記為該公司股
    東之意思表示，被告丙○○於92年3月28日日與案外人李明
    西共同擔任祥發公司之股東。同時另有黃正清之署名及印文
    ，作為同意案外人李明西為該公司股東之意思表示，被告丙
    ○○於92年6月25日轉讓祥發公司之股份予黃正清，其上有
    黃正清之署名及印文，作為同意受讓被告丙○○於祥發公司
    股份之意思表示。臺灣苗票地方法院94年度易字第247號判
    決（見臺灣臺中地方法院檢察署94年度偵續字第90號卷第60
    至64頁）足以證明：案外人被告李明西與「陳石定」以空頭
    公司詐騙他人貨物得利。臺灣臺中地方法院93年度易字第20
    25號判決足以證明：被告丙○○所受讓祥發公司股份之出讓
    人陳俊吉亦利用祥發公司名義向他人詐得不法利益，該判決
    理由(三)載，證人何伳揚曾至祥發公司舊址查看，該址並無營
    運之情事。個人基本資料足以證明：祥發公司股東黃正清歿
    於88年2月7日。參以個人基本資料與臺灣省政府建設廳第三
    科「祥發開發有限公司案卷」得知，與被告丙○○同時於91
    年12月6日成為祥發公司股東，嗣於92年6月25日受讓被告丙
    ○○於該公司股份之「黃正清」，竟早於88年2月7日即死亡
    ，由此益徵祥發公司確為無人實際經營之空頭公司。且被告
    丙○○何以能將股份轉讓予已死之人復徵得其同意？足見被
    告丙○○一再偽造「黃正清」署名並盜刻印章及盜用印文，
    被告丙○○偽造文書此部分之犯行亦堪認定為論據。
  (二)犯罪事實應依證據認定之，無證據不得認定犯罪事實，刑事
    訴訟法第154條第2項定有明文。次按法院自依自由心證為證
    據判斷時，不得違背經驗法則，所謂經驗法則，係指吾人基
    於日常生活經驗所得之定則，並非個人主觀上之推測（最高
    法院31年上字第1313號判例參照）。又認定犯罪事實，所憑
    之證據，雖不以直接證據為限，間接證據亦包括在內，然無
    論直接或間接證據，其為訴訟上之證明，須於通常一般之人
    均不致於有所懷疑，而得確信其為真實之程度者，始得據之
    為有罪之認定，倘其證明尚未達到此一程度，而有合理性懷
    疑之存在時，即無從為有罪之認定（最高法院著有76年臺上
    字第4986號判例可資參照）。且為刑事訴訟法上證明之資料
    ，無論其為直接證據或間接證據，均須達於通常一般之人均
    不致於有所懷疑，而得確信其為真實之程度，始得據為有罪
    之認定，若其關於被告是否犯罪之證明未能達此程度，而有
    合理性懷疑之存在，致使無從形成有罪之確信，根據「罪證
    有疑，利於被告」之證據法則，即不得遽為不利於被告之認
    定，此觀諸最高法院76年臺上字第4986號判例意旨自明。又
    按犯罪事實之認定，應憑真實之證據，倘證據是否真實尚欠
    明顯，自難以擬制推測之方法，為其判斷之基礎，而認定犯
    罪事實之證據係指足以認定被告確有犯罪行為之積極證據而
    言，該項證據自須適合於被告犯罪事實之認定，始得採為斷
    罪資料，最高法院53年臺上字第656號、29年上字第3105號
    判例可資參照。
  (三)被告丙○○堅決否認有此部分偽造文書之犯行，辯稱：伊不
    曉得有黃正清此人，伊亦未見過黃正清，因辦理公司登記及
    變更登記均是會計師辦理，92年6月25日伊將出資額50萬元
    轉讓給黃正清之股東同意書，伊亦未見過黃正清，亦係會計
    師辦理的，簽名是李明西、陳錦村拿空白之同意書給伊自己
    簽名蓋章，伊並未偽造「黃正清」署名並盜刻印章及盜用印
    文等語。經查公訴人補充理由書認被告丙○○牽連犯刑法第
    216條之行使偽造第215條之文書罪嫌，所提出之證據，均非
    直接證據，尚不足以證明該等犯行係被告丙○○所為。且被
    害人黃正清業已死亡，無從傳訊查證。是被告丙○○此部分
    之辯解尚堪採信。揆諸上揭說明，既無任何積極證據足資證
    明被告丙○○有何公訴人所指之行使偽造文書犯行，自難遽
    予論罪。此外，復查無其他確切證據，足認被告丙○○有何
    行使偽造文書之犯行，惟公訴意旨認此部分犯行與前揭論罪
    科刑部分，有牽連犯裁判上一罪之關係，爰不另為無罪之諭
    知，附此敘明。
據上論結，應依刑事訴訟法第369條第1項前段、第364條、第299
條第1項前段，修正後刑法第2條第1項前段、刑法第339條第1項
，罰金罰鍰提高標準條例第1條前段，判決如主文。
本案經檢察官乙○到庭執行職務。
中　　華　　民　　國　　96　　年　　3 　　月　　13　　日
            刑事第十一庭  審判長法　官  陳  朱  貴
                                法　官  胡  文  傑
                                法　官  郭  同  奇
上列正本證明與原本無異。
不得上訴。
                                書記官  康  孝  慈
中　　華　　民　　國　　96　　年　 　3　　月　　14　　日
附錄論罪科刑法條
刑法第339條第1項（普通詐欺罪）：
意圖為自己或第三人不法之所有，以詐術使人將本人或第三人之
物交付者，處5年以下有期徒刑、拘役或科或併科1千元以下罰金
。
附表：
┌──┬─────┬────┬──────┬────┬─────┬───┐
│編號│票　    號│發票人  │發 票 日    │金  額  │背 書 人  │備  考│
├──┼─────┼────┼──────┼────┼─────┼───┤
│ 1  │PAC0000000│祥發開發│92年8月10日 │115000元│丙○○    │      │
│    │          │有限公司│            │        │          │      │
├──┼─────┼────┼──────┼────┼─────┼───┤
│ 2  │PAC0000000│祥發開發│92年8月30日 │125000元│丙○○    │      │
│    │          │有限公司│            │        │漢德威企業│      │
│    │          │        │            │        │有限公司  │      │
├──┼─────┼────┼──────┼────┼─────┼───┤
│ 3  │YP0000000 │茂詣實業│92年9月15日 │188500元│祥發開發有│      │
│    │          │有限公司│            │        │限公司    │      │
│    │          │        │            │        │丙○○    │      │
└──┴─────┴────┴──────┴────┴─────┴───┘
